臺灣彰化地方法院民事判決　96年度簡上字第53號
上　訴　人　曹乙○○
訴訟代理人　甲○
被上訴人　　丙○○
上列當事人間請求拆屋還地事件，上訴人對於中華民國九十六年
三月三日本院北斗簡易庭九十六年度斗簡字第一九號第一審判決
提起上訴，本院於民國九十六年六月十三日言詞辯論終結，茲判
決如下：
    主  文
上訴駁回。
第二審訴訟費用由上訴人負擔。
    事實及理由
一、被上訴人起訴主張：坐落彰化縣埤頭鄉○○段第一九八地號
    土地為其所有之土地，上訴人並無正當權源，未經其同意擅
    自於上開土地上，如附圖所示編號Ａ部分面積二十六方公尺
    土地搭建鐵架、鐵皮造建物，無權占用上開土地，被上訴人
    依據民法第七百六十七條之規定，訴請上訴人拆除如附圖所
    示編號Ａ部分面積二十六方公尺之地上物，並將該部分土地
    返還被上訴人，併陳明願供擔保請准宣告假執行等語。並補
    稱：上訴人沒有土地所有權狀，何以在系爭土地上蓋房子，
    且系爭房屋當時是全部拆掉後，再由上訴人重新蓋的。又上
    訴人雖於建屋當時有告訴伊，但當時伊並不知道界址在那裡
    ，如果伊知道上訴人有侵占到伊的土地，絕對不會同意上訴
    人建屋等語。
二、上訴人則以：系爭房屋是伊在八十八年間大地震之後拆除舊
    建物後，由伊出資改建併占用上開部分土地迄今，其後到庭
    改稱地上建物係伊所建造，已經居住使用三十多年等語置辯
    。故聲明駁回原告之訴。並補稱：
（一）系爭土地上之建物，即門牌號碼彰化縣埤頭鄉○○村○○
      路九九號，乃上訴人之先夫曹仁賢所有，興建日期早在民
      國五十五年八月間，迄今已有四十餘年之久，則曹仁賢過
      世後，其繼承人並非僅有上訴人一人，但原審被上訴人卻
      僅對上訴人起訴，其請求顯有當事人不適格之違法，原審
      判決對此均未依法進行調查，竟率准被上訴人訴之聲明之
      判決，顯然違法。
（二）再查，被上訴人之被繼承人劉萬枝係在六十二年間才以放
      領之程序取得系爭土地，劉萬枝當年既以放領為因取得系
      爭土地，則甚必以耕作該地為由，方符合放領資格。又劉
      萬枝既有耕作系爭土地，則勢必知悉系爭土地上已遭上訴
      人之先夫曹仁賢興建系爭建物，由上開事實可證本件被上
      訴人之被繼承人早在六十二年間取得系爭土地所有權時，
      即得依法向上訴人之先夫曹仁賢請求返還所有物即系爭土
      地，但劉萬枝均未依法請求，現其繼承人即被上訴人雖於
      九十六年間起訴請求返還系爭土地，但該返還所有物請求
      權，顯然已逾民法第一百二十五條所規定十五年時效，為
      此上訴人依法提出時效抗辯，拒絕返還。
（三）房子拆掉後就無法回復，且伊在蓋房子的時候，被上訴人
      是知道的，當時被上訴人並沒有反對等語。
三、原審對於被上訴人之請求，判決上訴人全部敗訴，並依職權
    宣告假執行，上訴人不服提起上訴，並聲明：(1)原判決廢棄
    。(2)被上訴人在第一審之訴及假執行之聲請均駁回。被上訴
    人則聲明：上訴駁回。
四、兩造不爭執事項：
（一）坐落彰化縣埤頭鄉○○段一九八地號土地為被上訴人所有
      。
（二）上訴人有在上開土地上占用蓋屋，如原判決附圖所示編號
      Ａ部分，面積二十六平方公尺。
五、兩造爭執事項：
（一）上訴人在系爭土地上蓋屋是否為無權占用。
（二）系爭房屋是何人所搭蓋。
（三）被上訴人之請求權是否因時效而消滅。
六、得心證之理由：
（一）被上訴人主張坐落彰化縣埤頭鄉○○段一九八地號土地為
      其所有，上訴人並在其上搭建如附圖所示編號Ａ部分，面
      積二十六平方公尺之鐵架、鐵皮造建物，業據其提出土登
      記謄本、地籍圖謄本、現場照片等件為證，並經原審會同
      彰化縣北斗地政事務所人員履勘現場測量屬實，製有勘驗
      筆錄及土地複丈成果圖在卷可按，且為上訴人所不爭執，
      此部分之事實，堪信為真實。
（二）被上訴人主張上訴人無權占用，上訴人則以被上訴人之請
      求權時效消滅為由置辯。按已登記不動產所有人之回復請
      求權，無民法第一百二十五條消滅時效規定之適用，大法
      官會議著有釋字第一０七號解釋。次按不動產所有權之回
      復請求權，應適用民法第一百二十五條關於消滅時效之規
      定，早經司法院二十八年院字第一八三三號著有解釋，降
      及五十四年始以釋字第一○七號補充解釋，謂已登記不動
      產所有人之回復請求權，無民法第一百二十五條消滅時效
      規定之適用，此項補充解釋，當然自解釋之翌日起生效，
      不能溯及既往，是原確定判決依當時有效之司法院院字第
　　　一八三三號解釋所為判斷，要無若何違法之可言，最高法
      院著有五十九年度台再字第三九號判例。查本件被上訴人
      係基於其係系爭已登記之土地所有權人之地位，而以所有
      物返還請求權，請求上訴人拆屋還地，是依前揭大法官會
      議解釋及最高法院之判例觀之，被上訴人之所有物返還請
      求權，不因時效而消滅，則上訴人上開主張，即無所據，
      應無可採。
（三）上訴人再主張，系爭建物原為曹仁賢所有，其死亡後之繼
      承人非僅為上訴人一人，被上訴人僅起訴請求其拆屋還地
      ，顯為當事人不適格等語。被上訴人則主張系爭建物為上
      訴人拆除建物重新改建等語。經查，上訴人雖提出臺灣省
      自來水公司之裝置證明及臺灣電力公司彰化區營業處九十
      六年四月二日彰化業核代字第Ａ九六００三二四號書函，
      以證明門牌號碼彰化縣埤頭鄉○○村○○路九九號為曹仁
      賢所申請之自來水及電力之使用人，然上訴人於原審自認
      系爭建物係其於九二一大地震後改建的，舊建物已拆掉，
      是在八十八年間由伊出資拆掉重建等語。再於本院準備程
      序時自認系爭建物是其所搭建，原來舊的房子是曹仁賢所
      蓋，後來因颱風及要挖水溝，所以房子拆掉，只剩下一面
      Ｌ型的牆，之後伊才重新蓋起來，剩下的那一面牆的位置
      ，是在蓋廁所的地方；系爭房屋是在曹仁賢死亡後才重新
      搭蓋的等語。是系爭房屋所使用之水電雖仍延用曹仁賢之
      名義，向自來水公司及電力公司申請使用自來水及電力，
      然原有之舊建物業已拆除而不存在，系爭房屋係上訴人所
      搭建，並非曹仁賢所有，縱曹仁賢死亡後，其繼承人有多
      人，亦與本件無關，則系爭建物既為上訴人所有，其抗辯
      被上訴人於原審起訴時，當事人不適格云云，即無可採。
（四）上訴人再主張其在蓋房子的時候，被上訴人是知道的，當
      時被上訴人並沒有反對等語。被上訴人則主張上訴人雖於
      建屋當時有告訴伊，但當時伊並不知道界址在那裡，如果
　　　知道上訴人有侵占到伊的土地，絕對不會同意上訴人建屋
  　　等語。按民法第七百九十六條之規定，得拒絕鄰地所有人
　    提出移去或變更越界建築物之請求者，以土地所有人在自
      己地上建築物房屋逾越疆界，而鄰地所有人已知其越界仍
      不即時提出異議者為限，如第三人在他人土地上建築房屋
      逾越鄰地者，尚無援用該條以拒絕鄰地所有人請求移去越
      界建築之餘地，最高法院著有五十七年度台上字第一二七
      ０號判決。經查，上訴人上開系爭建物，係建築在彰化縣
      埤頭鄉○○段第一九八號、第一九二號、第四三號土地上
      ，而上開土地均非上訴人所有，業據上訴人自認在卷，且
      絕大部分係建在被上訴人所有之第一九八地號土地上，依
      前揭最高法院判決意旨觀之，上訴人不得主張越界建築，
      是其前揭主張，即屬無據，委無足取。
七、揆諸前揭說明，上訴人所提出之上開書證等，並無法證明其
    係有權占用系爭土地。從而，上訴人既係無正當權源占用系
    爭土地，則被上訴人本於所有權，請求上訴人拆屋還地，即
    屬正當，自應准許。原審為上訴人敗訴之判決，並依職權為
    假執行之宣告，核無不合，上訴意旨指摘原判決不當，求予
    廢棄改判，為無理由，應予駁回。
據上論結，本件上訴為無理由，依民事訴訟法第四百三十六條之
一第三項、第四百四十九條第一項、第七十八條，判決如主文。
中　　華　　民　　國　　96　　年　　6 　　月　　27　　日
                民事第二庭    　審判長法　官　康弼周
                                      法  官　詹秀錦
                                      法  官　陳秋錦
以上正本係照原本作成
本件不得上訴。
中　　華　　民　　國　　96　　年　　6 　　月　　27　　日
                            　　　    書記官　蘇美苓
